【裁判字號】    89,簡上,54
【裁判日期】    901217
【裁判案由】    妨害自由等
【裁判全文】
臺灣新竹地方法院刑事判決                          八十九年度簡上字第五四號
    上  訴  人
    即  被  告  甲○○
                乙○○
右列上訴人因妨害自由等案件，不服本院新竹簡易庭，八十九年度竹簡字第一九號，
中華民國八十九年三月十六日第一審簡易判決（聲請案號：台灣新竹地方法院檢察署
八十八年度調偵字第三０號）提起上訴，本院管轄第二審之合議庭判決如左：
    主  文
原判決撤銷。
甲○○、乙○○共同損壞他人圍牆，足以生損害於他人，各處拘役伍拾日，如易科罰
金，均以參佰元折算壹日；甲○○緩刑貳年。
    事  實
一、甲○○、乙○○父子二人明知新竹市○○段六九一之一地號（民國八十六年六月
    十七日重測後為新竹市○○段三五六地號）、面積一一六三平方公尺土地，係由
    劉宗明所承買，因該筆土地為農業用地，劉宗明無自耕農身份無法取得所有權登
    記，故於七十八年一月二十五日與有自耕農身份之甲○○訂立信託登記協議書，
    約定上開土地信託登記予甲○○名下，並由甲○○之子乙○○為見證人。嗣劉宗
    明於八十年七月三日與好來富建設股份有限公司（下稱好來富建設公司）股東楊
    朝明、潘金英、施煌鈞、陳施妙玉、謝東賢、陳逸勇等六人訂立上開土地之買賣
    契約，將上開土地之使用權利讓與楊朝明等六人，好來富建設公司再將上開土地
    規劃為位於新竹市○○路○段七九九巷內之「亞歷山大」社區居民使用之休閒公
    園，並將使用權讓與「亞歷山大」社區之居民，惟並未辦理變更土地登記名義。
    然甲○○、乙○○於八十六年十月間，收到新竹市稅捐稽徵處函覆前開土地如有
    不繼續耕作情事，應自行申請改按一般案件核課並補稅之通知，渠等為避免被處
    罰鍰，明知前開土地上之圍牆屬「亞歷山大」社區居民所共有，竟共同基於損壞
    他人之物之犯意聯絡，於八十七年八月二十七日下午二時三十分許，由乙○○僱
    用不知情之莊志宏（業經檢察官為不起訴處分）駕駛挖土機，同至「亞歷山大」
    社區，由莊志宏駕駛挖土機剷平損壞「亞歷山大」社區公園圍牆，足以生損害於
    「亞歷山大」社區全體居民。
二、案經「亞歷山大」社區居民丙○○訴由新竹市警察局第三分局報請臺灣新竹地方
    法院檢察署檢察官聲請簡易判決處刑。
    理  由
一、訊據被告乙○○固不否認於上開時、地僱用莊志宏駕挖土機將「亞歷山大」社區
    公園圍牆剷平之事實，惟與被告甲○○均矢口否認有何損毀情事，被告乙○○辯
    稱：前開土地為農地，依農業發展條例規定須農用，若予他用則屬違法，伊父親
    甲○○為前開土地之信託所有權人，依信託之本旨，本有義務使信託土地之使用
    合於法令規定，且刑法第三百零四條所保護之權利，應屬合法正當之權利，現「
    亞歷山大」社區係將土地用於非農業之用途，屬非法使用，故社區公園之圍牆設
    施遭拆除，並無使社區居民之權利受妨害，且被告甲○○為土地信託所有權人，
    依信託之性質，被告甲○○有處分之權能，自不生毀損之問題，而原審未調查告
    訴人丙○○就前開土地有無事實上之管領力，僅以其為社區居民即認其有使用權
    亦有疏失云云。被告甲○○辯稱：怪手去拆圍牆時伊不知道，事情都是由伊兒子
    處理等語。經查：
（一）前開農地原由劉宗明所購得，因無自耕農身份無法取得所有權登記，故於七十
      八年一月二十五日與被告甲○○訂立信託登記協議書，將土地信託登記予被告
      甲○○名下，並由甲○○之子即被告乙○○為見證人。嗣劉宗明於八十年七月
      三日將前開土地售予好來富建設公司股東楊朝明、潘金英、施煌鈞、陳施妙玉
      、謝東賢、陳逸勇等六人，好來富建設公司再將上開土地規劃為「亞歷山大」
      社區休閒公園並對外銷售等情，業據證人劉宗明、陳淑珍於偵查中證述屬實，
      並有信託登記協議書、不動產買賣契約書各一紙在卷可稽，而告訴人丙○○確
      有購置坐落新竹市○○段二七四地號門牌號碼新竹市○○路○段七九九巷八弄
      二十二號房地，為「亞歷山大」社區承購戶乙節，亦有建物所有權狀影本附卷
      可按，查好來富建設公司既將前開農地規劃為「亞歷山大」社區休閒公園，性
      質上即屬使用權之讓與，告訴人丙○○為「亞歷山大」社區承購戶，自對前開
      農地有使用權而具有事實上之管領力無訛，是其於偵查中所提告訴應屬合法，
      先予敘明。
（二）又被告乙○○確於右揭時地僱用莊志宏駕挖土機剷平「亞歷山大」社區公園圍
      牆設施，業據被告乙○○供認不諱，核與證人莊志宏於警訊、偵查中證述情節
      相符，並有毀損照片十一幀附卷可稽；證人莊志宏於偵查中且證稱其拆除圍牆
      設施時被告甲○○知情，因其有在現場（見八十八年調偵字第三０號卷八十八
      年八月二日訊問筆錄）等語，核與被告甲○○於警訊中坦承其有同意被告乙○○僱工至「亞歷山大」社區公園休閒設施進行剷平工事等語相符，足見被告二
      人係基於共同犯意聯絡，僱用不知情之莊志宏駕駛挖土機毀損他人圍牆甚明，
      被告甲○○辯稱其不知情云云，無非卸責之詞，不足採信。又前開土地雖信託
      登記在被告甲○○名下，惟坐落於土地上之圍牆為好來富建設公司所建，獨立
      於前開土地之外，為動產，是不動產所有人自不能取得動產所有權，此觀民法
      第八百十一條規定自明。被告乙○○、甲○○明知前開圍牆屬於「亞歷山大」
      社區全體居民所共有，仍僱工將之拆除，是渠等毀損犯行洵堪認定，自應依法
      論科。
（三）至上訴人即被告乙○○雖抗辯現「亞歷山大」社區將土地用於非農業之用途，
      屬非法使用，渠為土地信託所有權人，有義務使信託土地之使用合於法令規定
      ，所為係依法令之行為云云，惟查告訴人丙○○等人為前開農地合法使用人權
    人，縱未依法令規定使用，信託所有權人之被告甲○○應循正當法律程序以謀
      救濟，非謂被告甲○○、乙○○即可擅自以私力阻撓告訴人等使用土地，否則
      國家公署則形同虛設，上訴人前開所辯，顯有誤會。
二、核被告甲○○、乙○○所為，均係犯刑法第三百五十四條之毀損罪。渠二人間有
    犯意聯絡及行為分擔，均為共同正犯。又被告甲○○、乙○○僱用不知情之莊志
    宏駕駛挖土機至上開土地剷平圍牆，為間接正犯。公訴人認被告甲○○、乙○○
    前開所為，另犯刑法第三百零四條之強制罪，惟按刑法上強制罪，須以強暴脅迫
    使人行無義務之事或妨害人行使權利，始克成立，而強暴脅迫之對象，實務上及
    學者通說，皆以對『人』直接或間接施強暴脅迫為限，對『物』不包括在內（最
    高法院二十二年上字第二○三七號判決參照）。查被告於右揭時地，僱用莊志宏
    至「亞歷山大」社區拆除公園圍牆時，社區居民並無人出面阻擋等情，業據證人
    莊志宏於偵查中證述在卷（八十七年度偵字第六七六二號偵卷八十七年十月十五
    日訊問筆錄），告訴人丙○○亦不否認證人莊志宏第二次來拆時，渠去報警已來
    不及等語（八十八年度調偵字第三０號偵卷八十八年六月三十日訊問筆錄），是
    證人莊志宏於拆除圍牆之際既無人出面阻止，自無從對『人』實施強暴脅迫，核
    與刑法第三百零四條第一項之構成要件不合，自難認被告二人有此部份犯行，因
    公訴人認此部分與前開有罪之部分有裁判上一罪之想像競合犯關係，爰不另為無
    罪之諭知。末查，被告二人於行為後，刑法第四十一條業於九十年一月四日修正
    為「犯最重本刑為五年以下有期徒刑以下之刑之罪，而受六月以下有期徒刑或拘
    役之宣告，因身體、教育、職業、家庭之關係或其他正當事由，執行顯有困難者
    ，得以一元以上三元以下折算一日，易科罰金。但確因不執行所宣告之刑，難收
    矯正之效或難以維持法秩序者，不在此限。」，並於同年月十日公佈施行，於同
    年月十二日生效，茲比較新舊法之規定，變更後之新法對被告並無不利，依刑法
    第二條第一項前段之規定，自應適用裁判時之新法。
三、原審就被告二人毀損行為予以論科，固非無見，然查，（一）就被告僱工拆除圍
    牆行為，認被告係共同以強暴妨害人行使權利，顯有違誤，已如前述。（二）就
    被告毀損部分犯行，原審另認定被告尚有損壞「亞歷山大」社區公園花木、草皮
    等設施。然按不動產之出產物，尚未分離者，為該不動產之部分，此為民法第六
    十六條第二項所明定，故生長於前開農地上之花木、草皮，縱係由「亞歷山大」
    社區居民所種植，仍屬上開土地之部分，而為信託所有權人即被告甲○○所有，
    並非他人之物，被告二人僱請莊志宏駕駛挖土機剷除花木、草皮等物，顯不構成
    毀損他人所有物罪，原審就此部分亦予以論罪科刑，亦有可議。（三）被告行為
    後刑法第四十一條之規定，已於九十年一月四日修正，並於同年月十日公布施行
    ，於同年月十二日生效，原審未及為新舊法之比較，亦有未洽。被告上訴意旨辯
    稱其為依法令之行為而指摘原判決不當，固無理由，惟原判決既有上開可議之處
    而無可維持，自應由本院合議庭將原判決予以撤銷改判。爰審酌被告二人犯罪動
    機、目的、手段、品行、智識程度、所生危害及犯罪後之態度等一切情狀，各量
    處如主文所示之刑，並均諭知易科罰金之折算標準，以資懲儆。又被告甲○○現
    年逾七十，體衰年邁，智識程度不高，且前未曾受有期徒刑以上刑之宣告，因聽
    從其子即被告乙○○之言，一時失慮，致罹刑典，經此刑之宣告後，應知警惕而
    無再犯之虞，本院因認暫不執行其刑為當，併予宣告緩刑二年，用啟自新。
據上論斷，依刑事訴訟法第四百五十五條之一第一項、第三項、第三百六十九條第一
項前段、第三百六十四條、第二百九十九條第一項前段，刑法二條第一項前段、第二
十八條、第三百五十四條、第四十一條第一項、第七十四條第一款，罰金罰鍰提高標
準條例第一條前段、第二條，判決如主文。
本案經檢察官吳金棟到庭執行職務。
中    華    民    國      九十      年      十二      月      十七      日
                                  臺灣新竹地方法院刑事第二庭
                                      審判長法官  王  銘  勇
                                            法官  黃  珮  禎
                                            法官  楊  明  箴
右正本證明與原本無異。
本件不得上訴。
                                      書  記  官  陳  進  楷
中    華    民    國      九十      年      十二      月      十九      日
附錄本案論罪科刑法條全文：
刑法第三百五十四條
毀棄、損壞前二條以外之他人之物或令致不堪用，足以生損害於公眾或他人者，處二
年以下有期徒刑、拘役或五百元以下罰金。


司法院資訊處製作；財團法人民間司法改革基金會備份。
